臺灣臺中地方法院刑事裁定　　　　　　 100年度聲字第3409號
聲　請　人　臺灣臺中地方法院檢察署檢察官
被　　　告　羅鼎嵐
上列聲請人聲請單獨宣告沒收案件（100年度執字第8654號、100
年度執聲字第2364號），本院裁定如下：
    主    文
聲請駁回。
    理    由
一、聲請意旨略以：本件被告羅鼎嵐涉嫌販賣毒品罪，業經本院
    於民國99年12月13日以99年度訴字第3176號判處有罪，並經
    臺灣高等法院臺中分院於100年4月6日以100年度上訴字第
    243號及最高法院於100年6月30日以100年度台上字第3546號
    駁回上訴確定在案。扣案之愷他命香菸1支（毛重0.7920公
    克，煙草淨重0.4602公克，驗餘淨重0.3318公克）含有第三
    級毒品愷他命成分乙節，此有慈濟大學濫用藥物檢驗中心99
    年7月8日慈大藥字第99070802號鑑定書在卷可參（見99年度
    偵字第15385號偵查卷第118頁），屬毒品危害防制條例第2
    條第2項第3款所定之第三級毒品，依最高法院100年度第3次
    刑事庭會議（聲請書誤載為最高法院100年度第1次刑事庭會
    議）要旨，應認係屬違禁物品，惟上開確定判決未予諭知沒
    收，爰依刑法第40條第2項、第38條第1項第1款、第2項等規
    定，聲請宣告沒收等語。
二、按違禁物不問屬於犯罪行為人與否，沒收之，又違禁物或專
    科沒收之物得單獨宣告沒收，刑法第38條第1項第1款、第2
    項、第40條第2項固分別定有明文。惟按愷他命（Ketamine
    ）屬毒品危害防制條例管制之第三級毒品，而施用或持有第
    三、四級毒品，因其可罰性較低，98年5月20日修正前之毒
    品危害防制條例乃予除罪化（修正後就持有第三級毒品純質
    淨重20公克以上者，已制定刑罰）；然鑑於第三級毒品係管
    制藥品，特於同條例第11條之1明定無正當理由，不得擅自
    持有；第18條第1項後段復規定查獲之第三、四級毒品，無
    正當理由而擅自持有者，沒入銷燬之。從而，依同條例第18
    條第1項後段應沒入銷燬之毒品，應係專指查獲之施用、持
    有第三級毒品而言；倘係因販賣而經查獲之第三級毒品，既
    屬同條例第4條第3項明文規定應處罰之犯罪行為，即非該條
    項應沒入銷燬之範圍。又毒品危害防制條例第19條第1項所
    定『供犯罪所用或因犯罪所得之物』，係指犯同條例第4條
    至第9條、第12條、第13條或第14條第1項、第2項之罪所用
    或所得之物，不包括毒品本身在內，自不得為第三級毒品之
    沒收依據，亦即犯同條例第4條第3項之販賣第三級毒品罪，
    其供犯罪所用之物，當指『供販賣第三級毒品所用之物』而
    言，第三級毒品本身為販賣之標的，為遂行販賣該毒品使用
    之物，始屬『供犯罪（犯第4條第3項之販賣第三級毒品罪）
    所用之物』，其理至明。同條例對於因販賣而查獲之第三級
    毒品之沒收，並無特別規定，如其行為已構成犯罪，則該毒
    品即屬不受法律保護之違禁物，應回歸刑法之適用，依刑法
    第38條第1項第1款之規定沒收之（最高法院96年度台上字第
    884號、99年度台上字第338號判決意旨參照）。再按毒品危
    害防制條例第18條第1項明文規定：查獲之第三、四級毒品
    及製造或施用毒品之器具，無正當理由而擅自持有者，均沒
    入銷燬之；考其立法意旨係鑑於持有及施用第三、四級毒品
    均未科以刑事罰，為免實務上對於該條項適用產生爭議，始
    明定區別查獲之第一、二級毒品及查獲之第三、四級毒品之
    處分程序，從而，修法後既已限於第一、二級毒品，不問屬
    於犯人與否，沒收銷燬之，明白排除第三、四級毒品，且該
    條中並明定查獲之第三、四級毒品係應「沒入銷燬」，而刑
    事法上並無沒入之規定，自應由行政機關以行政處分「沒入
    」為宜（臺灣高等法院93年庭長法律問題研討會決議）。準
    此，施用第三、四級毒品或單純持有純質淨重20公克以下之
    第三、三級毒品，因無科處刑罰之規定，依前開說明，自難
    指行為人所持第三級毒品為刑法第38條第1項第1款規定之違
    禁物，自應依毒品危害防制條例第18條第1項中段規定，由
    行政機關以行政處分予以「沒入」銷燬始是。
三、經查，被告羅鼎嵐因涉嫌販賣第二、三級毒品案件，於99年
    6月30日為警拘提到案，並為警扣得其持有摻有愷他命之香
    菸1支（毛重0.7920公克，煙草淨重0.4602公克，驗餘淨重
    0.3318公克），此有搜索扣押筆錄、扣押物品目錄表及慈濟
    大學濫用藥物檢驗中心99年7月8日慈大藥字第99070802號鑑
    定書附於臺灣台中地方法院檢察署99年度偵字第15385號卷
    足憑；而其所涉犯販賣第二、三級毒品罪部分固業經本院以
    99年度訴字第3176號刑事判決判處應執行有期徒刑6年10月
    ，並經臺灣高等法院臺中分院以100年度上訴字第243號刑事
    判決及最高法院以100年度台上字第3546號刑事判決駁回上
    訴而告確定在案，然上開所查扣摻有愷他命之香菸1支，係
    被告施用之毒品，與被告前揭所犯販賣毒品犯行無關，此亦
    有前揭判決書可按，堪認上開案件中所查扣之摻有愷他命之
    香菸1支僅係單純供被告施用第三級毒品所用之物，並非供
    被告販賣之第三級毒品。是揆諸前揭說明，本件扣案之愷他
    命香菸1支，自難認係刑法第38條第1項第1款所稱之違禁物
    ，本院自無從依刑法第38條第1項第1款、第2項、第40條第2
    項規定裁定單獨宣告沒收，而當應依毒品危害防制條例第18
    條第1項規定，由行政機關以行政處分予以「沒入銷燬」之
    。至聲請意旨所引最高法院100年度第3次刑事庭會議決議，
    亦僅係認販賣之愷他命具違禁物性質，並未敘及施用或單純
    持有20公克以下之第三級毒品所查獲之愷他命亦應依刑法第
    38條第1項第1款規定宣告沒收，自難據此而認本件所查扣之
    摻有愷他命之香菸亦得認係違禁物而得聲請單獨宣告沒收，
    附此敘明。綜上所述，本件聲請人聲請單獨宣告沒收，核與
    前揭規定不合，礙難准許，應予駁回。
三、依刑事訴訟法第220條，裁定如主文。
中    華    民    國    100    年    9    月    21    日
                  刑事第五庭    法  官  簡璽容
以上正本證明與原本無異。
如不服本裁定，得於收受送達後 5日內向本院提出抗告書狀（應
附繕本）。
                                書記官  張雅如
中    華    民    國    100    年    9    月    21    日